【裁判字號】    90,易,410
【裁判日期】    900627
【裁判案由】    詐欺
【裁判全文】
臺灣臺中地方法院刑事判決                            九十年度易字第四一０號
    公  訴  人    臺灣臺中地方法院檢察署檢察官
    被      告    己○○
右列被告等因詐欺案件，經檢察官提起公訴（八十八年度偵字第一九四八八號、八十
九年度偵字第九三六號），本院判決如左：
    主    文
己○○、丁○○均無罪。
    理    由
一、公訴意旨略以：被告己○○為被告丁○○之舅舅，二人共同基於意圖為己不法所
    有之犯意聯絡與行為分擔，並基於概括之犯意，明知自己並無支付能力，竟由被
    告己○○於民國（下同）八十八年五月上旬某日前往臺中市○區○○路一段二五
    八巷九號告訴人丙○○住處，向告訴人佯稱因渠生意經營不善急需資金週轉，要
    求告訴人借款以渡難關，被告己○○並承諾以其名下且未曾設定抵押權之坐落臺
    中市○○區○○段四六八之五地號土地及其上建物（門牌號碼為台中市○○區○○街廿四號）供告訴人擔保，並稱俟其父親病癒出院後即將該房屋出售還錢予告
    訴人，並持由被告丁○○所簽發，付款人均為臺中市第二信用合作社，分別為票
    號ＣＫ0000000號，發票日為八十八年五月二十八日，面額額為新台幣（
    下同）二十萬元，票號ＣＫ0000000號，發票日為八十八年五月卅一日，
    面額為二十萬元，票號為ＣＫ0000000號，發票日八十八年六月十八日，
    面額為十五萬元，及票號為0000000號，發票日為八十八年七月廿一日，
    面額為卅萬元之支票各一紙，並均由被告己○○背書後交付告訴人，告訴人不疑
    有他，致陷於錯誤，遂連續交付廿萬、廿萬、十五萬、卅萬元於被告己○○，惟
    前開支票屆期經告訴人提示後，均不獲兌現。告訴人即向被告己○○及丁○○催
    討，被告二人均置之不理。嗣經告訴人發覺己○○所有之前開房地，早已於八十
    四年一月十九日，向台中市第五信用合作社設定抵押而借貸六百萬元，並於八十
    八年九月十六日出售予不知情之賴阿敏，並已移轉登記為賴阿敏名下，告訴人始
    知受騙，因認被告二人涉犯刑法第三百三十九條第一項之詐欺取財罪嫌云云。
二、按犯罪事實應依證據認定之，無證據不得推定其犯罪事實，刑事訴訟法第一百五
    十四條定有明文。又刑法第三百三十九條第一項詐欺取財罪之成立，須行為人主
    觀上有為自己或第三人不法之所有，客觀上係以詐術使人將本人或第三人之物交
    付為構成要件。而所謂以詐術使人交付財物，必須行為人確有施用詐術，被詐欺
    人因其詐術陷於錯誤，而交付財物之因果聯鎖。若其並未施用詐術，或所用方法
    不能認為詐術，或不致使人陷於錯誤，即不構成該罪。（最高法院四十六年台上
    字第二六０號判例參照）。訊據被告己○○固坦承有持其外甥即被告丁○○所簽
    發之前開支票向告訴人借款，被告丁○○亦坦承前開支票係伊借給被告己○○等
    情不諱，惟堅均決否認有何詐欺之犯行，被告己○○辯稱略以：因伊支票以前被
    列為拒絕往來戶，不能再開票，才向伊外甥丁○○借票，伊向告訴人借款時並沒
    有說伊所有之房子沒有抵押貸款，伊只說房子有向向銀行抵押借款六百萬元，看
    看有沒有人要買，伊向告訴人借錢有算利息，是十萬元每個月四千五百元，伊共
    付三、四月利息，後來伊有向告訴人說伊房子要賣，告訴人有去看過二次，但沒
    有表示要買，伊因積欠戊○○（業經檢察官不起訴處分）九十幾萬元，房子以七
    百二十萬元賣給戊○○，貸款及積欠銀行利息由戊○○負責，伊只實拿五萬元，
    伊租房子要用，後來戊○○把房子登記予賴阿敏名下，伊並非詐欺告訴人等語。
    被告丁○○辯稱略以：伊並不認識告訴人，也未去向告訴人借錢，己○○是伊舅
    舅，伊支票借給己○○當時尚未被列為拒絕往來戶，伊並無詐欺之意等語。查公
    訴人認被告二人涉有詐欺罪嫌，無非以被告被告己○○之支票在在八十三年七月
    二十九日及被告丁○○之支票亦在八十八年八月二十日即被列為拒絕往來戶，且
    被告己○○之前開房地亦於八十八年九月十六日移轉登記予他人等為其論據。經
    查告訴人雖指稱被告己○○於借款時有向伊供稱前開房地並無向銀行設定抵押貸
    款，並舉證人乙○○及甲○○為證，然證人乙○○於本院審理時證稱：「伊不知
    道己○○向丙○○借錢之事，亦不知道己○○有房子向銀行抵押貸款。」（見本
    院九十年四月十八日審判筆錄）。另證人甲○○迭本院傳喚、拘提均未到庭，惟
    其於偵查中僅證稱：「伊知道己○○有向丙○○借八十五萬元，但借錢時伊並沒
    有在場，是丙○○及己○○他們雙方向伊說的，在借錢後不久，己○○有說等其
    父親病癒後，願以房子貸款或出售房子來還款。」等語（見八十八年度偵字第一
    九四八八號卷第三十八頁背面第六行至第三十九頁正面第十行筆錄），是證人甲○○既於被告己○○向告訴人借款時未在場，僅事後聽告訴人及被告己○○談起
    借款及還款之事，自無從知悉被告己○○是否有於借款時向告訴人表示其前開房
    地未設定抵押貸款之情節，從而告訴人所舉證人二人均無從證明被告己○○有於
    借款時向其謊稱前開房地未曾設定抵押貸款之事甚明。次查被告己○○支票固於
    八十三年間被列為拒絕往來戶，惟此僅係其之後不能再簽發支票使用，並不能作
    為其於被列為拒絕往來戶後必無資力之證明，況本件前開四紙支票均係被告丁○○所簽發，而被告丁○○支票係於八十八年八月二十日始被列為拒絕往來戶，此
    有台中市票據交換所八十八年九月十六日中市票交乙字第八八一五三五號函在卷
    足參（附於八十八年度偵字第一九四八八號卷第三十一頁），而被告己○○於使
    用被告丁○○前開支票作為向告訴人借款擔保係在八十八年五月上旬，是被告丁○○於簽發前開支票及被告己○○於使用前開支票時，該等支票均在正常往來狀
    態，況被告己○○亦於交付支票予告訴人時，均有在各該支票背面背書，此有支
    票影本在卷足參（見八十八年度偵字第一九四八八號卷第六頁至第九頁），參以
    使用遠期支票借貸或作為支付工具，乃現今工商社會之交易常態，實難僅以支票
    其後遭退票，即遽推論使用支票之人於交付之初即具不法所有之詐欺意圖；況被
    告己○○於向告訴人借款後，亦有支付部分利息，告訴人亦不否認其有收到被告
    己○○支付之七萬餘元之利息（見本院九十年二月二十一日審判筆錄）。末查被
    告己○○係以七百二十萬元之價格出售前開房地予戊○○（登記為賴阿敏名下）
    ，其中扣除被告己○○積欠戊○○九十餘萬元債務及戊○○所須負擔之原六百萬
    元貸款及被告己○○積欠銀行之利息約十五萬六千七百八十一元（算至八十八年
    八月十七日止，參台中市第五信用合作社九十年四月三十日中市五信總字第三二
    二號函）及其他移轉登記費用（如增值稅等）等款項，被告清旺實際所得僅五萬
    元許，業據被告己○○及證人戊○○分別於偵查中及本院審理時供述甚詳，且經
    檢察官及本院隔離訊問結果，二人所供亦一致無誤，是被告己○○出售前開房地
    予賴坤旺係在告訴人不願購買而被告己○○又積欠戊○○債務之情況下所為之交  -
    易行為，戊○○及被告己○○此部分（即偽造文書）亦經檢察官為不起訴處分確
    定在案，實難以被告己○○事後出售該房地予戊○○而遽謂被告己○○於向告訴
    人借款時即具不法所有之詐欺意圖。綜上所述，參以證人乙○○、甲○○於偵查
    中及本院審理時之證詞、被告丁○○前開支票於交付於告訴人時均在正常往來狀
    態、被告己○○有於支票背書並支付七萬餘元利息、被告己○○出售前開房地與
    戊○○係因告訴人不願購買且其又積欠賴坤旺債務及被告己○○出售該房地實得
    僅五萬元等情，揆諸前開最高法院判例意旨，被告二人所為核與刑法詐欺取財罪
    之構成要件尚屬有間，實難僅因被告二人積欠債務尚未清償或所交付之支票遭退
    票即論渠等以詐欺取財之罪責，本件應屬借貸債務有無清償之民事糾葛，告訴人
    宜另循民事訴訟程序訴請被告返還借款或支付票款方為適法，此外，本院復查無
    其他積極證據足以證明被告二人涉犯詐欺取財之情事，自應為無罪之諭知。
據上論斷，應依刑事訴訟法第三百零一條第一項，判決如主文。
本案經檢察官黃江穎到庭執行職務。
中      華      民      國      九十      年      六    月    二十七    日
                                  臺灣臺中地方法院刑事第一庭
                                      法  官    簡賢坤
右正本證明與原本無異。
如不服本判決，應於判決送達後十日內向本院提出上訴狀，上訴於臺灣高等法院臺中
分院( 須附繕本 )。
                                      書記官
中      華      民      國      九十      年      六    月    二十七    日


司法院資訊處製作；財團法人民間司法改革基金會備份。
